【裁判字號】    98,上更(一),42
【裁判日期】    980722
【裁判案由】    損害賠償等
【裁判全文】
臺灣高等法院民事判決                98年度上更(一)字第42號
上  訴  人  甲○○
訴訟代理人  許巍騰律師
被  上訴人  乙○○
上列當事人間請求損害賠償等事件，上訴人對於中華民國95年11
月30日臺灣臺北地方法院法院94年度訴字第859 號第一審判決提
起上訴，經最高法院第一次發回更審，本院於98年7月8日言詞辯
論終結，判決如下：
    主      文
原判決主文第二項除確定部分外，關於駁回上訴人後開第二項之
訴部分之裁判廢棄。
被上訴人應給付上訴人新台幣捌拾伍萬玖仟柒佰零捌元。
其餘上訴駁回。
第二審及發回前第三審訴訟費用除確定部分外，由被上訴人負擔
十分之四，餘由上訴人負擔。
    事實及理由
壹、程序部分：
    本件被上訴人經本院合法通知，未於言詞辯論期日到場，經
    核無民事訴訟法第386 條各款所列情形，爰依上訴人之聲請
    ，而為一造辯論判決，合先敘明。
貳、實體部分：
一、上訴人起訴主張：伊於民國（下同）93年2 月28日向原審共
    同被告將作建設股份有限公司（下稱將作公司）訂購坐落於
    臺北市○○區○○段3小段71地號土地，權利範圍萬分之195
    ，面積751 平方公尺，及其上建物門牌號碼為臺北市○○區
    ○○路1 段77號14樓之房屋（下稱系爭房地）。因系爭房地
    ，原登記於被上訴人名下，伊遂於同年3月9日另與被上訴人
    簽訂不動產買賣契約，買賣價金總價為新台幣（下同）2,18
    2 萬元。嗣因系爭房屋之基本隔間、衛浴設備皆無，將作公
    司遂同意將裝潢設施施作完畢後，始進行點交，並由原審共
    同被告王水生（下稱王水生）承攬施作，惟工程費用先由伊
    代將作公司逕行支付王水生，再自系爭房地買賣價款中扣除
    ，是系爭房地買賣價款原應為2,282萬元，經扣除裝潢費用1
    00萬元後，實際簽約時之買賣價款為2,182 萬元。然因原審
    共同被告即將作公司、許惠美、王水生（下稱將作公司等3
    人），及被上訴人無法正常履約，伊另於93年5 月26日與被
    上訴人、將作公司、許惠美、王水生簽署補充協議書，惟將
    作公司等3人及被上訴人於同年6月19日始完成塗銷抵押權及
    辦理過戶事宜，王水生並嚴重延宕系爭房屋修補工程且半途
    停工，伊嗣分別於93年8 月11日、9月8日委任律師催告被上
    訴人及將作公司等3 人出面處理，惟就房屋修補工程卻置之
    不理。因系爭房屋裝潢工程為本買賣契約中賣方即被上訴人
    及將作公司等3人所應履行之義務，被上訴人及將作公司等3
    人無法完成裝潢工程，顯違反補充協議書及原買賣契約，伊
    自得依買賣契約第11條約定請求賠償金。系爭房地依約定最
    後交屋日為93年6月25日，迄93年11月18日，共計遲延146天
    ，求為命被上訴人及將作公司等3人應連帶賠償1,990,540元
    ，及自94年2 月24日起至清償日止加計法定遲延利息之判決
    （本院前審判決被上訴人應給付上訴人109,100 元，將作公
    司、許惠美應連帶給付96,292元，已經確定）。
二、被上訴人則以：依補充協議書第3、4條約定可知，系爭房屋
    之點交事宜，係王水生之義務，與伊無涉。且被上訴人於93
    年3月9日與上訴人簽訂不動產買賣契約書隔日，亦已交屋，
    以便上訴人交由其委請之訴外人新瑞有限公司（下稱新瑞公
    司）施作裝修工程，伊已依約將系爭房地點交予上訴人，並
    無違約情事。又依上訴人與新瑞公司簽訂工程合約所附設計
    詳圖、施工說明及估價單，足見上訴人與伊所簽訂之不動產
    買賣契約，並未包括施作裝潢。上訴人與伊所簽定之買賣合
    約，與上開工程合約，係分別獨立。且觀諸雙方所簽補充協
    議書，伊與王水生之權利義務，分別規定於第3條、第4條，
    伊自無庸就王水生之遲延責任負賠償責任等語，資為抗辯。
三、第一審判決命將作公司、許惠美應連帶給付上訴人163,800
    元，及自94年2 月24日起至清償日止按年息5%計算之利息，
    駁回上訴人其餘之訴。本院前審判決(一)將作公司、許惠美應
    連帶給付上訴人96,292元本息；(二)被上訴人應給付上訴人10
    9,100元，及自94年3月12日起至清償日止，按年息5%計算之
    利息；(三)駁回上訴人其餘之訴。最高法院就前開(三)部分之判
    決廢棄發回，是本件僅就上訴人對被上訴人請求交屋遲延之
    賠償金部分為審酌。
四、上訴人上訴聲明：(一)原審除已確定之109,100 元部分外，不
    利於上訴人部分撤銷。(二)上開不利部分，被上訴人應給付上
    訴人1,579,580元。
五、查被上訴人於93年3月9日與上訴人就系爭房地簽訂不動產買
    賣契約書，有不動產買賣契約書在卷可稽（原審卷第9 至12
    頁），依不動產買賣契約書第14條約定，系爭房地應於93年
    5月10日交屋。嗣兩造因抵押權問題發生糾紛，於93年5月26
    日，上訴人與被上訴人及將作公司、許惠美、王水生簽立補
    充協議書，約定以補充協議書變更原買賣契約之付款條件，
    其餘買賣條件均延用原買賣契約，亦即上訴人於簽訂補充協
    議書時起，應即開立指定受款人為被上訴人之2,330 萬元銀
    行本票交由見證律師保管，被上訴人及將作公司等3 人應於
    簽訂補充協議書起30日內完成塗銷抵押權及辦理過戶事宜，
    待塗銷抵押權及過戶完成，見證律師即將銀行本票交給被上
    訴人，被上訴人於收到款項同時，應將已過戶完成之房地及
    車位產權權狀正本交付予見證律師（原審卷第21至23頁），
    再參酌原不動產買賣契約書第8 條、第11條約定尾款付清日
    即為交屋日，可認兩造嗣後同意另於簽定補充協議書30日內
    即93年6月25日點交系爭房地。
六、經查：
  (一)占有之移轉，須有移轉占有之意思表示及占有物之交付，惟
    占有之移轉固須有意思表示之存在，然係以單獨行為為之者
    ，則此項意思表示於移轉占有人單方存在為已足；至占有物
    之交付，祇須可推定雙方有此合意，表明以將之移轉占有者
    ，即足當之。
  (二)系爭房地93年3月9日不動產買賣契約第2 條付款約定，買賣
    價金2,182 萬元係依簽約、核稅、完稅、用印、過戶、交屋
    等5期分別給付，第11條約定：「本契約所訂定之交屋日（
    即甲方付清尾款之同時），乙方應確實依約履行……」，由
    上開約定可知，兩造原約定之交屋日為被上訴人給付尾款之
    日。另觀不動產買賣契約第8 條約定：「……甲乙雙方並約
    定於尾款付清日將房屋騰空交與甲方（即上訴人），若因甲
    方裝修之需，經乙方同意先行借用鑰匙時，甲方仍應按期繳
    款，並保證不得遷入使用，否則概依違約論處，其裝修及固
    定物全部自願歸乙方沒收，絕無異議。」，可知於交屋前因
    上訴人裝潢所需，被上訴人同意將鑰匙借予上訴人，惟此被
    上訴人非履行買賣契約之交屋義務甚明。被上訴人辯稱於93
    年3月9日與上訴人簽訂不動產買賣契約書隔日之已交屋，以
    便由訴外人新瑞公司施作裝修工程云云，為不可採。
  (三)系爭房屋之裝潢工程原由新瑞公司承攬，嗣於93年5 月26日
    ，王水生與新瑞公司簽訂讓渡書，由王水生概括承受新瑞公
    司之權利義務，有工程合約、讓渡書在卷可稽（原審卷第74
    至77頁、第83頁）。上訴人與王水生於93年5 月26日補充協
    議書中約定，王水生應於簽訂補充協議書起30日內完成裝修
    工程（原審卷第22頁）。故93年5 月26日起，系爭房屋係由
    王水生裝修中，為可認定之事實。證人丙○○即本案銷售人
    員證稱略以：93年6 月底的時候準備要交屋，在這之前上訴
    人裝修時都會跟伊借進出大門及電梯的卡片，不過停車位的
    遙控器都是伊幫忙開，沒有借上訴人遙控器，6 月某日上訴
    人說快交屋了這樣不方便，伊就給上訴人兩個卡片、一個遙
    控器，上訴人買了一間房子兩個停車位，因為還沒交屋，所
    以給上訴人一個遙控器，目的是開車道的門，伊沒有交給上
    訴人機械車位的卡片，所以上訴人拿車道的遙控器只能將車
    子停在平面車位，不能停在機械車位，卡片是進出大門、坐
    電梯、進出地下室，當時還沒有交屋，所以並未在卡片上設
    定可以使用機械車位，當時交給上訴人的二張卡片、一個遙
    控器並沒有歸還，因為伊徵詢過將作公司的意見，說要交屋
    了給上訴人沒關係，交卡片、遙控器給上訴人時，並沒有簽
    收等語（原審卷第248至249頁）。由上開證人證言可知，系
    爭房屋於裝修期間，證人丙○○並非出於點交房屋之意思交
    付卡片及遙控器予上訴人，雖證人丙○○嗣後取得將作公司
    之同意未令上訴人返還，惟上訴人並非以收受系爭房地點交
    之意思領受卡片及遙控器甚明。又查，王水生否認曾保管門
    禁卡（本院上字卷(二)第23頁），上訴人亦否認曾指示王水生
    占有系爭房地，是被上訴人抗辯王水生為上訴人之占有輔助
    人，系爭房地於王水生持有門禁卡時已點交云云，為不可採
    。
  (四)上訴人於93年8 月11日委請律師發函予被上訴人及將作公司
    等3人，該函記載略以：「……雙方於93年5月26日在沈宏裕
    律師、陳國雄律師之見證下，合意簽訂『補充協議書』，其
    中第4 條言明『王水生應於簽訂本補充協議書起30日內完成
    裝修工程，俟甲方（即上訴人）驗收合格並簽認驗收單後，
    即會同乙方見證律師（陳國雄律師）通知甲方見證律師（沈
    宏裕律師），甲方見證律師即不須經甲方同意，應將上開泛
    亞銀行本票（新台幣壹佰萬元整）交付予王水生，王水生於
    收到款項同時，即應將上開房屋鑰匙點交予甲方之見證律師
    』，是依前開協議內容，王水生等早應於補充協議書簽訂日
    （93年5月26日）30日內即93年6月25日前完成買賣標的物房
    屋之施作工程，惟至今，賣主完全未依約達成各項進度，此
    已明顯違約，嚴重延宕本人點交該屋之日期，為免本人權益
    受損，限賣主等務必於函到後儘速完成房屋施作工程及點交
    程序。」（原審卷第27至28頁），嗣於93年9月8日，上訴人
    再次委請律師發函予被上訴人及將作公司等3 人，該函記載
    略以：「……王水生等早應於補充協議書簽訂日（93年5月2
    6日）30日內即93年6月25日前完成買賣標的房屋之裝修工程
    ，惟迄今（9月7日），賣主完全未依約達成各項進度，違約
    情形極為嚴重，嚴重延宕該屋點交日期，……本人無奈之餘
    已於93年9月7日自行占有點交。」（原審卷第29至31頁），
    由上開函件足認，上訴人於93年9月7日始以占有之意思占有
    支配系爭房地。
  (五)末查，系爭房屋於93年7月、8月、9 月之應收大樓管理費係
    由被上訴人繳交，有管理費應收款總表及管理費收據在卷可
    稽（本院上字卷(二)第102至107頁）。系爭房屋之水電費則由
    將作公司繳交至93年9月7日，有繳費收據在卷可稽（本院上
    字卷(二)第108 頁）。足認被上訴人於93年9月7日就系爭房地
    之移轉占有與上訴人已為合意。
  (六)綜上事證可認，兩造於93年9月7日就系爭房地之交付已為合
    意，系爭房地於93年9月7日點交予上訴人占有，為可認定之
    事實。
七、按約定之違約金額過高者，法院得減至相當之數額，民法第
    252 條定有明文。次按是否相當仍須依一般客觀事實、社會
    經濟狀況及當事人所受損害情形，以為酌定標準，而債務已
    為一部履行者，亦得比照債權人所受利益減少其數額（最高
    法院49年台上字第807 號判例意旨參照）。查兩造間不動產
    買賣契約書第14條原約定於93年5月10日交屋，嗣於93年5月
    26日，兩造簽訂補充協議書，另行約定交屋日為93年6 月25
    日。惟遲至93年9月7日，系爭房地始為點交。依不動產買賣
    契約書第11條約定：「本契約所訂定之交屋日（即甲方付清
    尾款之同時）乙方應確實依約履行，不得藉故拖延或遲延收
    受尾款及交屋，如有遲延乙方應賠償自交屋日起以每一日按
    買賣總價千分之一計付甲方以為賠償金。」，被上訴人遲延
    交屋日計74天（即93年6 月25日至93年9月6日），應以每日
    按買賣總價千分之一即21,820元賠償上訴人。兩造約定遲延
    交屋每一日計罰買賣價金之千分之一即21,820元，衡諸一般
    社會常情顯屬過高。本院審酌被上訴人並未因遲延點交房屋
    受有利益，且系爭房地早於交屋前，即已出借鑰匙交由上訴
    人裝潢，上訴人得進出、使用系爭房屋，並非不能占有，上
    訴人因遲延點交所生損害尚非嚴重，因兩造就系爭房地移轉
    占有尚未合意，被上訴人未確實履行點交系爭房地之情節尚
    屬輕微等一切情形，前開違約金之約定尚屬過高，每日計罰
    之賠償金應予酌減四成，核減後賠償968,808元（計算式：2
    1820×0.6×74＝968808），可認為相當。
八、被上訴人因遲延點交系爭房地，上訴人依買賣契約請求被上
    訴人應賠償違約金，係屬有據。惟兩造約定之違約金過高應
    予酌減至968,808 元，是以，扣除本院前審命被上訴人應給
    付上訴人109,100元部分，上訴人請求被上訴人應再給付859
    ,708 元（計算式：000000－000000＝859708），為有理由
    ，應予准許，逾前開應准許範圍，為無理由，應予駁回。
九、綜上所述，上訴人本於買賣契約之法律關係，請求被上訴人
    給付859,708 元，為有理由，應予准許。逾此所為請求，為
    無理由，應予駁回。原審就上開應准許部分，為上訴人敗訴
    之判決，尚有未洽，上訴意旨求予廢棄改判，為有理由，爰
    由本院予以廢棄改判如主文第二項所示。至於上訴人之請求
    不應准許部分，原判決為上訴人敗訴之判決，經核於法並無
    不合，上訴意旨求予廢棄改判，為無理由，應駁回其上訴。
十、本件事證已臻明確，兩造其餘攻擊防禦方法及未經援用之舉
    證，經審酌核與本件判決結果不生影響，不再逐一論述，附
    此敘明。
十一、據上論結，本件上訴為一部有理由，一部無理由，依民事
      訴訟法第463條、第385條第1項、第450條、第449條第1項
      、第79條，判決如主文。
中    華    民    國    98    年    7     月    22    日
                    民事第二庭
                        審判長法  官  吳謙仁
                              法  官  蘇瑞華
                              法  官  李瓊蔭
正本係照原本作成。
不得上訴。
中    華    民    國    98    年    7     月    23    日
                              書記官  王才生


司法院資訊處製作；財團法人民間司法改革基金會備份。
